臺灣高等法院高雄分院刑事判決
111年度上易字第333號
上  訴  人  
即  被  告  陳瑞彬



上列上訴人即被告因業務侵占案件，不服臺灣橋頭地方法院110
年度易字第106號，中華民國111年5月19日第一審判決（起訴案
號：臺灣橋頭地方檢察署109年度偵緝字第125號），提起上訴，
本院判決如下：
    主  文
原判決關於有罪部分撤銷。
陳瑞彬犯業務侵占罪，共參罪（即事實一之㈠部分），各處有期
徒刑柒月。又犯業務侵占罪（即事實一之㈡部分），處有期徒刑
捌月。應執行有期徒刑壹年。
未扣案犯罪所得新臺幣參萬貳仟元，均沒收之，於全部或一部不
能沒收或不宜執行沒收時，均追徵其價額。
    事  實
一、陳瑞彬與劉建宏等人自民國105年11月16日起，在高雄市○○
    區○○路0號處所，共同經營瑞彬機車行，其中劉建宏為該機
    車行登記負責人；陳瑞彬則擔任現場負責人，負責車輛載運
    維修、買賣、車款代收轉付等事宜，為從事業務之人。
  ㈠林姵辰於106年3月13日至瑞彬機車行，欲購買機車，經陳瑞
    彬居中接洽後，由林姵辰以新臺幣（下同）59,000元之價金
    ，向謝和宸所經營之尚誼車業行購買車牌號碼000-000號重
    型機車，其中19,000元為自備款，其餘40,000元則分12期給
    付，每期給付4,400元。又分期給付部分，原則上應按月持
    繳款單至便利超商付款，若有逾期情事，可將逾期款項交予
    瑞彬機車行，由陳瑞彬代收轉交予尚誼車業行。嗣因林姵辰
    部分分期付款逾期，遂分別於附表各編號所示之時間，至瑞
    彬機車行繳納如附表各編號所示之款項。惟陳瑞彬於林姵辰
    各次繳納款項後不久，竟分別意圖為自己不法之所有，均變
    易持有為所有之意思，各將如附表各編號所示之款項，侵占
    入己，而均未轉交予尚誼車業行。
  ㈡另劉建宏於106年10月20日之前某日，出面購得車牌號碼00-0
    000號自用小貨車1輛，並於106年10月20日將該車登記為瑞
    彬機車行所有，供瑞彬機車行載運機車使用。陳瑞彬明知該
    自用小貨車為瑞彬機車行所有，於107年1月27日21時許，駕
    駛該車外出後，竟意圖為自己不法之所有，變易持有為所有
    之意思，將該車侵占入己，並於107年1月27日後某日，以1
    萬元之價金，將該車賣予高雄市大寮區某不詳車行。
二、案經林姵辰、劉建宏訴由高雄市政府警察局仁武分局報告臺
    灣橋頭地方檢察署檢察官偵查起訴。
    理  由
一、證據能力：
　　被告以外之人於審判外之陳述，雖不符刑事訴訟法第159 條
    之1 至之4 等4 條之規定，而經當事人於審判程序同意作為
    證據，法院審酌該言詞陳述或書面陳述作成時之情況，認為
    適當者，亦得為證據；當事人、代理人或辯護人於法院調查
    證據時，知有刑事訴訟法第159 條第1 項不得為證據之情形
    ，而未於言詞辯論終結前聲明異議者，視為有前項之同意，
    同法第159 條之5 定有明文。立法意旨在於傳聞證據未經當
    事人之反對詰問予以核實，原則上先予排除；惟若當事人已
    放棄反對詰問權，於審判程序中表明同意該等傳聞證據可作
    為證據；或於言詞辯論終結前未聲明異議，基於尊重當事人
    對傳聞證據之處分權，及證據資料愈豐富，愈有助於真實發
    見之理念，且強化言詞辯論主義，使訴訟程序得以順暢進行
    ，上開傳聞證據亦均具有證據能力。查本案判決所引用具傳
    聞性質之各項證據資料，因檢察官、被告陳瑞彬均同意有證
    據能力（詳本院卷第78頁），本院審酌各該傳聞證據作成時
    之情況，認均與本件待證事實具有關聯性，且查無證據足以
    證明言詞陳述之傳聞證據部分，陳述人有受外在干擾、不法
    取供或違反其自由意志而陳述之情形；書面陳述之傳聞證據
    部分，亦無遭變造或偽造之情事，衡酌各該傳聞證據，作為
    本案之證據亦屬適當，自均得為證據，而均有證據能力。　
二、事實一之㈠部分：
　　事實一之㈠之事實，業據被告於本院審理中坦白承認（詳本
    院卷第104頁），並經證人林姵辰、謝和宸、許英豪於原審
    審理中證述在卷（詳原審易字卷第201頁以下、第211頁以下
    、第288頁以下），復有機車行照、LINE通訊軟體對話紀錄
    截圖、繳款單、尚誼車業行收款資料在卷可參（詳警卷第45
    頁、第53頁；偵二卷第139頁）。因被告此部分之自白核與
    事實相符，故此部分之事實，應堪認定。　
三、事實一之㈡部分：　　
　　訊據被告就事實一之㈡部分否認有何業務侵占犯行，辯稱：
    車牌號碼00-0000號自用小貨車是其出錢購買，委託許英豪
    將款項交付劉建宏，劉建宏是掛名負責人，機車行營運由其
    處理，我認為該自用小貨車是我的，所以我可以處分，故以
    1萬元之價金，將該車賣予高雄市大寮區某不詳車行等語。
    經查：
　㈠關於瑞彬機車行之出資及經營部分。被告於偵查中自承：劉
    建宏跟我一起出錢開機車行，我前前後後在店裡出資10萬元
    左右，劉建宏前前後後出資70幾萬元；怎麼能說我欠他錢，
    這是公家的生意；負責人是掛劉建宏的名字，公司（應是車
    行）都是我負責經營的等語（詳偵三卷第13頁、第14頁）。
    且證人即告訴人劉建宏亦於偵查及原審審理中證陳：我是機
    車行登記負責人，但實際在經營的是被告；我負責出資前後
    約90萬元左右，被告出技術，每月扣除開銷，我每月只拿到
    純利的3分之1；那時候出（應是租）房子的錢、買車的錢都
    是我跟另一個提供；被告有出錢，但被告如果要買車不夠錢
    ，是來我這邊拿，前前後後我拿給被告應該是80幾萬元等語
    （詳偵一卷第32頁；原審易字卷第278頁）。雖證人劉建宏
    證述出資之金額，與被告所述並不一致。但關於被告與證人
    劉建宏共同出資經營瑞彬機車行，證人劉建宏為機車行登記
    名義人，被告負責現場經營之事實，被告所述核與證人劉建
    宏證述相符。堪認被告應係與證人劉建宏等人共同出資經營
    瑞彬機車行。嗣被告雖於本院審理中辯稱：原本資金是劉建
    宏出的，後來因為生意不好，沒有賺錢，所以變成錢是借我
    等語（詳本院卷第119頁）。惟如果因瑞彬機車行生意不佳
    ，被告與證人劉建宏曾約定將證人劉建宏之出資部分轉為借
    款，當瑞彬機車行停止營業後，證人劉建宏理應向被告催討
    其出資轉為借款之款項。但證人劉建宏並未向被告催討此部
    分之款項，業據被告於本院審理中自承在卷（詳本院卷第11
    9頁、第120頁）。堪認瑞彬機車行停止營業之前，被告與證
    人劉建宏仍維持共同經營瑞彬機車行之模式，證人劉建宏並
    未將出資轉為借款，故未向被告催討該款項。
　㈡證人即瑞彬機車行前員工許英豪雖於本院審理中證陳：被告
    曾叫我拿2萬多元去仁武水管路橋下之中古汽車行，是買貨
    車的錢：曾在鑫動力機車行跟被告聊天時，提到貨車車款之
    事，當時陳志霖在場等語（詳本院卷第109頁、第110頁、第
    111頁）。且證人陳志霖亦於本院審理中證述：我為鑫動力
    機車行負責人；有聽到被告與許英豪在我店內講到貨車的事
    ；有聽到許英豪對被告說他有拿2萬多元去給建宏，是貨車
    的車款等語（詳本院卷第105頁、第106頁）。惟關於車牌號
    碼00-0000號自用小貨車購入經過。業經證人劉建宏於原審
    審理中證陳：車牌號碼00-0000號自用小貨車是我出錢買的
    ；買入價格應該是2萬多元，在屏東的一間當鋪買的，供載
    運機車修理、維修用；該貨車登記在瑞彬機車行名下，是公
    務用的；從頭到尾車款、過戶都是由我支付；忘記有無收到
    許英豪拿2萬元給我；買貨車的錢被告沒有拿給我，我確定
    等語（原審易字卷第278頁、第279頁、第280頁、第286頁）
    。並經證人林士堯於偵查中證稱：這輛車是我帶劉建宏去屏
    東市匯豐當鋪購買；劉建宏當時剛好缺一部貨車要載機車用
    ，劉建宏看了之後有意願購買，但我不知道金額，金額由劉
    建宏跟當鋪談等語（詳偵二卷第133頁）。爰審酌：　
  ①證人許英豪前於111年4月14日原審審判中證陳：有拿錢去仁
    武那邊；確定有幾萬元，就是一疊現金請我拿過去，當時老
    闆（即被告）請我自己過去，他在店裡忙；被告請我把錢拿
    過去給他朋友，當時沒有提到目的是要做什麼；我知道我確
    定有拿錢過去而已，中間講了什麼我真的忘記了等語（原審
    易字卷第198頁、第199頁、第210頁）。嗣卻於本院審理中
    證稱：被告曾叫我拿2萬多元去仁武水管路橋下之中古汽車
    行，是買貨車的錢等語。關於交付款項予證人劉建宏之目的
    為何，前後所述已有不符。再者，證人許英豪與被告在鑫動
    力機車行談論貨車車款之事，係在111年年初，111年4月以
    前等情，復經證人許英豪本院審理中證述在卷（詳本院卷第
    110頁）。如111年年初，證人許英豪確曾與被告在鑫動力機
    車行談論本件貨車車款之事，約3個月後，證人許英豪於111
    年4月14日在原審審理中，應可明確證述其將2萬餘元交付證
    人劉建宏之目的，係欲給付本件貨車車款，不至於證述不知
    交付款項之目的為何。因此，證人許英豪、陳志霖前開證述
    ，充其量僅能證明被告曾委託證人許英豪將款項交付予證人
    劉建宏，但不能證明被告委託證人許英豪將款項交付予證人
    劉建宏之目的，係欲給付本件貨車車款。　　　
　②由於被告係與證人劉建宏等人共同出資經營瑞彬機車行之事
    實，業經本院認定如前。故於瑞彬機車行經營期間，被告與
    證人劉建宏之間，有融通資金或給付盈餘等金錢往來，應屬
    平常，並不當然與給付本件貨車車款有關。如被告欲透過證
    人許英豪向證人劉建宏給付本件貨車車款，衡情被告應會事
    先聯絡證人劉建宏，並告知此事。且證人劉建宏與被告共同
    經營瑞彬機車行，於瑞彬機車行停止營業後，已受有出資約
    70萬元或80萬元之損失，既已認賠了事，未有追究被告之行
    為。如證人劉建宏經由被告之告知，並收受本件貨車車款，
    衡情應不至於就本件價值僅2萬餘元之貨車，追究被告。綜
    合上情，本件認為證人劉建宏前開關於其出資購買本件貨車
    ，登記在瑞彬機車行名下，供瑞彬機車行載運機車修理、維
    修等公務使用，被告並未支付該貨車車款之證述，應可採信
    。證人許英豪、陳志霖前開證述，均無法為被告有利之認定
    。被告明知該貨車為瑞彬機車行所有，竟將該車侵占入己，
    以1萬元之價金，將該車賣予高雄市大寮區某不詳車行，此
    部分業務侵占之犯行，亦堪認定。　　
四、論罪部分：　　
　㈠核被告所為，均係犯刑法第336條第2項業務侵占罪（共4罪）
    。被告所犯上開4罪間，犯意各別，應分論併罰之。　
　㈡被告前因侵占案件，經臺灣高雄地方法院以102年度易字第45
    3號判決判處應執行有期徒刑3年確定，於104年9月11日縮短
    刑期假釋出監，至105年11月13日保護管束期滿止，因未撤
    銷假釋，所處有期徒刑視為執行完畢等情，有臺灣高等法院
    被告前案紀錄表在卷可參。爰審酌檢察官雖於起訴書記載被
    告本案犯行應論以累犯。惟就被告累犯加重其刑之事項，並
    未具體指明被告再犯之原因、被告主觀犯意所顯現之惡性及
    其反社會性等事項，依最高法院刑事大法庭110年度台上大
    字5660號裁定意旨，本院自無庸就此部分依職權調查並為相
    關認定，惟其先前犯罪之前科素行仍得採為刑法第57條第5
    款所定量刑審酌事項，附此敘明。　
五、撤銷改判之理由
　　原審就被告有罪部分，據以論處被告罪刑，固非無見。惟被
    告犯後已與告訴人林姵辰、劉建宏達成和解，有和解書在卷
    可參。原審未及審酌上情，致量刑過重，尚有未洽。事實一
    之㈠部分，被告以量刑過重為由，提起上訴，指摘原判決此
    部分為不當，為有理由；事實一之㈡部分，被告以否認犯罪
    為由，提起上訴，指摘原判決此部分為不當，雖無理由，惟
    原判決關於此部分既有前開可議之處，自應由本院將原判決
    關於有罪部分均撤銷改判。爰審酌被告於前述侵占案件執行
    完畢後，為貪圖個人不法私利，利用因業務關係代收機車分
    期款項及保管貨車之機會，擅將該等物品侵占入己，而再犯
    同罪質犯行，顯見其未記取教訓，且法治觀念淡薄，造成告
    訴人林姵辰、劉建宏受有財產損害，所為實屬可議。惟念及
    被告犯後已坦承事實一之㈠所示犯行，並已與告訴人林姵辰
    、劉建宏達成和解，有和解書在卷可參。復參以被告業務侵
    占之金錢及貨車價值，及被告於本院審理中自陳：國中畢業
    ，目前在工地擔任臨時工，每月收入約3萬元，獨居，需扶
    養父母親（詳本院卷第120頁）等一切情狀，各量處如主文
    第2項所示之刑。另審酌被告所犯各罪均為業務侵占罪，犯
    罪時間為106年6月至107年1月間，及其對社會危害程度及應
    罰適當性，定應執行刑如主文第2項所示。
六、沒收部分：　　
　　被告侵占代收款項8,800元、8,800元、4,400元；及變賣本
    件貨車所得1萬元（詳原審審易卷第107頁），合計32,000元
    ，為被告各次業務侵占犯行之所得，應依刑法第38條之1第1
    項前段、第3項規定，均宣告沒收之，並於全部或一部不能
    沒收或不宜執行沒收時，均追徵其價額。
七、原審判決無罪部分（即起訴書犯罪事實三部分），因檢察官
    未上訴而確定，爰不再論列。　　
據上論結，應依刑事訴訟法第369 條第1 項前段、第364 條、第
299 條第1 項前段，判決如主文。
本案經檢察官蔡婷潔提起公訴，檢察官高碧霞到庭執行職務。
中　　華　　民　　國　　111 　年　　11　　月　　30　　日
                  刑事第三庭    審判長法  官  吳進寶
                                      法  官  徐美麗
                                      法  官  方百正
以上正本證明與原本無異。
本判決不得上訴。
中　　華　　民　　國　　111 　年　　11　　月　　30　　日
                                      書記官  呂姿儀
附錄本判決論罪科刑所依據之法條：
刑法第336條
對於公務上或因公益所持有之物，犯前條第1項之罪者，處1年以
上7年以下有期徒刑，得併科15萬元以下罰金。
對於業務上所持有之物，犯前條第1項之罪者，處6月以上5年以
下有期徒刑，得併科9萬元以下罰金。
前二項之未遂犯罰之。
附表：
編號 收款日期 收款金額暨期數（新臺幣） 實際收款人 證物出處 1 106年6月16日 8,800元（第2、3期） 許英豪 繳款單（編號012941，偵二卷第139頁） 2 106年12月8日 8,800元（第7、8期） 陳瑞彬 繳款單（編號013904，偵二卷第139頁） 3 107年1月12日 4,400元（第9期） 許英豪 繳款單（編號013900，偵二卷第139頁）